【裁判字號】    89,訴,4956
【裁判日期】    900615
【裁判案由】    損害賠償
【裁判全文】
臺灣臺北地方法院民事判決  八十九年度訴字第四九五六號
    原      告  甲○○
    被      告  乙○○
                光華交通股份有限公司
    右  一  人
    法定代理人  丙○○      住台北縣新莊市○○路三七八號
右當事人間損害賠償事件，本院判決如左：
    主    文
被告應連帶給付原告新台幣玖拾捌萬陸仟捌佰玖拾貳元，及自民國八十九年九月十四
日起至清償日止，按年利率百分之五計算之利息。
原告其餘之訴駁回。
訴訟費用由原告負擔四分之三，餘由被告連帶負擔。
本判決第一項於原告以新台幣拾萬元供擔保後，得假執行。但被告光華交通股份
有限公司於假執行程序實施前以新台幣玖拾捌萬陸仟捌佰玖拾貳元為原告預供擔保，
得免假執行。
原告其餘假執行之聲請駁回。
    事    實
壹、原告方面：
  一、聲明：
  （一）被告應連帶給付原告新台幣（下同）三百二十二萬二千四百五十八元及自起
        訴狀繕本送達之翌日起至清償日止，按年利率百分之五計算之利息。
  （二）願供擔保請准宣告假執行。
  二、陳述：被告乙○○乃被告光華交通股份有限公司（下稱光華公司）之司機，乙
      ○○於八十九年三月十八日凌晨二時五分許，駕駛光華公司所有車號Ｖ４－三
      二０營小客車行經台北市○○○路○段二八０號前，因過失撞及原告甲○○，
      致使原告受有右肱股開放性骨折、兩側股骨骨折、左側臏骨折、胃出血等傷害
      ，原告乃依民法第一百八十四條、第一百八十八條、第一百九十三條、第一百
      九十五條請求被告連帶賠償三百二十二萬二千四百五十八元。細項如下：
  （一）原告受傷後，自八十九年三月十八日起，至九十年二月五日止，支付醫藥費
        六萬六千五百二十元，預估往後二年須進行五次開刀，手術費十五萬元，另
        支出輪椅、助行器、手架等費用八千四百元，經加計往來醫療院所之交通費
        二十三萬八千六百元後，總計四十六萬三千五百二十元，被告應連帶賠償。
        又原告手術期間四十四天，加計往後二年內須進行之五次開刀，每次開刀均
        須住院一星期，看護每日二千元，總計被告應賠償看護費十五萬八千元。
  （二）原告受傷，自八十九年三月十八日起自九十年二月一日止不能工作，依原告
        月薪二萬二千零三十一元計算，原告有工作損失二十六萬四千三百七十二元
        。又加計原告須二年後始得返回工作該二年時間之工作損失，總計原告受有
        工作損失五十八萬零一百三十元，另原告因機車毀損，亦受有二萬零八百元
        之損失，被告均應連帶賠償。
  （三）原告因身體受傷，精神肉體所受痛苦甚大，故請求非財產上損害金額二百萬
        元。
  三、證據：提出診斷證明書二份、起訴書一份、醫療費用收據一套、發票一份、在
      職證明一份、存摺一份、機車照片一份、機車行照一份、機車休理估價單一份
      、休學證明書一份、調解筆錄二份（以上均影本）為證。
乙、被告方面：
壹、被告乙○○：未於最後言詞辯論期日到庭，據其前陳如下：
  一、聲明：駁回原告之訴及假執行之聲請。
  二、陳述：自認駕車過失，但認原告請求精神慰撫金過高。
貳、被告光華公司：
  一、聲明：駁回原告之訴及假執行之聲請，如受不利判決願供擔保免假執行。
  二、陳述：
  （一）原告依據民法第一百八十八條規定，向被告請求連帶損害賠償責任，然事實
        上本案被告乙○○並非被告之受雇人，其所靠行者，係案外人劉文河先生，
        故無論就法律上僱用契約，或實務上所肯定之事實上僱用關係以斷，均要難
        認為存在於被告與被告乙○○之間，故縱使被告乙○○所駕駛之營業小客車
        名義上登記為被告所有，亦不表示能以被告乙○○靠行劉文河，且劉文河又
        靠行於被告，即可逕自認為被告與被告乙○○間有靠行關係。準此，乙○○
        與被告間既無僱用關係，縱認定有靠行者，然靠行與所謂僱用關係本質上並
        不相同，故原告請求被告賠償，顯無理由。而一般計程車營業所謂之靠行法
        律基礎，自可溯及公路法第五十五條、汽車運輸業管理規則第九十一條之一
        等規定，係指『駕駛人自備車輛參與營運』，於此，因行政上便於管理之便
        ，實際上並不允許僅取得職業小客車以上執照之個人得營業計程車，而尚須
        向各地區警察單位考取營業登記證並為公司行號所僱用或依規定取得計程車
        運輸合作社社員、個人經營計程車客運業資格者，始可經營計程車。本案係
        屬案外人劉文河﹝契約書中稱乙方﹞自備車輛加入被告﹝契約書中稱甲方﹞
        參與營運者，且由前開雙方約定契約，及公路法第五十五條得知，雙方之權
        利義務內容並未有如僱用契約中之受雇人服勞務且受被告之監督指揮之本質
        ，且從乙方一切營虧自理，亦無有服勞務或因此取得來自甲方之對價，而盡
        是甲方受乙方委託辦理各項業務看來，本契約性質上應屬於委任之法律關係
        。準此，既民法第一百八十八條僱用人連帶負責之前提，係以行為人與加害
        人間應有僱用關係存在，然僱用關係之認定，除實際上須有僱用契約外，實
        務上亦肯認事實上僱用關係，故縱不要求當事人間形式上有僱用契約，然所
        謂事實上僱用關係內容亦須與僱用契約中服勞務及選任監督之本質相當，係
        實務見解所謂，「凡客觀上被他人使用為之服勞務而受其監督者，均係受雇
        人」。如前開推論，被告乙○○係靠行劉文河而非被告，被告與被告乙○○
        間自無任何選任監督關係，因此，縱使認為劉文河靠行與被告關係，得連鎖
        推論被告與被告乙○○間有靠行關係者，然因靠行並非雇用關係，故被告仍
        不負擔連帶損害賠償之責。
  （二）關於原告請求損害賠償合計三百二十二萬千四百五十八元，茲被告針對原告
        之各項請求一一答辯如后：
    １、請求醫療費用四十六萬三千五百二十元部分：原告請求車禍事故迄九十年二
        月五日止，有醫院收據共計六萬六千五百二十元之醫療費用（不包括輪椅一
        輛、助行器一副及手架一具），然前開大部分醫療費用皆由健保負擔，故除
        屬原告部分負擔費用外，依法健保負擔之金額，原告不得請求。另原告預估
        往後二年時間內將進行五次開刀手術及每個月約三次門診治療，復健治療預
        計每月十二次，將持續五年以上，約十五萬元，此部分醫療費用係屬將來且
        發生之不確定，依法不得請求，更何況亦可由健保負擔。再者，原告主張自
        八十九年三月十八日迄今為止，計支出計程車費用一萬二千零六十元，然實
        際上原告是否有支出此費用，原告應盡舉證責任。另原告預估日後繼續治療
        所需之計程車費用二十二萬六千八百元，係屬將來且不確定，依法不得請求
        。準此，原告此部分請求，顯無理由。
    ２、請求看護費用十五萬八千元部分：原告主張住院期間，行動不便，需專人看
        護，故商請母親看護，每天二千元。然原告之母親實際上是否有至醫院看護
        ，看護期間及時間為何，原告應盡舉證責任。退萬步言之，縱使原告之母有
        至醫院看護，然其亦盡為人母之責，再者，對此看護費用既未實際支出，則
        無損害可言，更何況原告看護費每天以二千元計，亦顯過高。另原告預估往
        後開刀手術需看護費用七萬元，係屬將來發生與否不確定，於法請求，洵屬
        無據。準此，原告此部分請求，顯無理由。
    ３、請求薪資損失五十八萬零一百三十元部分：原告主張從八十九年三月十八日
        起至九十年二月一日止，無法工作，計薪資損失二十六萬四千三百七十二元
        。然此期間內，原告是否有自松青商業股份有限公司（下稱松青公司）領有
        薪資，且實際上無法工作，不無疑問，況從原告所提之薪資轉帳記錄中，原
        告薪資並非固定於某數額，故以前開標準為據，則有疑義。再者，原告若無
        法善盡舉證責任者，亦僅得以勞工最低薪資所得為參考依據，然針對原告預
        估兩年內重返工作崗位，故另行請求薪資之給付部分，蓋被告本身於夜間部
        就學，因此倘若未有此禍事故，原告是否日後有工作計劃，即有疑問，故將
        來工作薪資所得多寡或是否取得則係為將來且不確定，加上依被告受傷情形
        來看，是否真有於往後二年期間，完全停頓工作之必要，尚有可疑，準此，
        原告此部分之請求，顯無理由。
    ４、機車毀損金額二萬零八百元部分：本事件原告係提起刑事附帶民事訴訟，而
        機車毀損部分，並非構成犯罪，因此，原告此部分之請求顯無理由，更何況
        機車毀損修復尚需扣除折舊，且原告主張之費用亦顯屬過高。
    ５、精神慰藉金二百萬元部分；至於慰撫金之核給標準與財產上損害計算標準不
        同，除需實際上人格權受有損害外，應當斟酌雙方身份、資力、加害程度，
        及其他各腫情形核定相當數額，再者，我國民法損害賠償制度係以受有實際
        損害為要件，然對於非財產上損害而言，雖無從以實際支出或損害為準，仍
        需依前開種種客觀條件為之，自與外國法例中，懲罰性賠償金制度大有不同
        ，因此，原告指摘被告乙○○自意外事故後，未曾探望及調解會未出席，致
        其精神再度受重創為由，請求高達二百萬元之慰藉金，實與損害賠償目的相
        違，洵為無理。
    ６、依據強制汽車責任保險法第二十三、三十條規定，原告得向被告乙○○車輛
        所投保公司請求損害賠償金額，故此受領之保險金，依法得於被告受賠償之
        請求時扣除，為避免原告因此受有不當得利，扣除得請求之保險金金額，自
        屬適法。
  三、證據：提出契約書影本一份為證，並請求訊問證人劉文河。
    理    由
壹、程序方面：本件被告乙○○，未於言詞辯論期日到場，核無民事訴訟法第三百八
    十六條各款所列情形，爰依原告之聲請，由其一造辯論而為判決。
貳、實體部分：
一、本件原告主張：被告乙○○係被告光華公司之司機，乙○○於八十九年三月十八
    日凌晨二時五分許，駕駛光華公司所有車號Ｖ４－三二０營小客車行經台北市○
    ○○路○段二八０號前，因過失撞及原告，致使原告受有右肱股開放性骨折、兩
    側股骨骨折、左側臏骨折、胃出血等傷害，原告乃依民法第一百八十四條、第一
    百八十八條、第一百九十三條、第一百九十五條請求被告連帶賠償三百二十二萬
    二千四百五十八元各情。被告乙○○自認就前開案件涉有過失；被告光華公司則
    以：乙○○乃由劉文河所僱用，Ｖ４－三二０營小客車乃劉文河向其購買後靠行
    光華公司，光華公司不應負連帶賠償責任，且原告所提醫療單據，健保給付部分
    不應由被告負責，另原告請求看護費用、計程車費、工作收入等亦無理由，慰撫
    金之金額亦屬過高，且原告所得請求賠償之金額亦須扣除原告得向保險公司主張
    之金額各情資為抗辯。
二、兩造不爭之點：被告乙○○於八十九年三月十八日凌晨二時五分許，駕駛車號Ｖ
    ４－三二０營小客車行經台北市○○○路○段二八０號前，因過失撞及原告，致
    使原告受有右肱股開放性骨折、兩側股骨骨折、左側臏骨折、胃出血等傷害。
三、本件之爭點：(1)被告光華公司應否與被告乙○○對原告負連帶賠償之責？
    (2)原告所得請求損害賠償之金額為何？茲析述得心證之理由如下：
  (1)被告光華公司應與被告乙○○負連帶賠償之責：按「民法第一百八十八條第一項
    所謂受僱人，並非僅限於僱傭契約所稱之受僱人，凡客觀上被他人使用為之服勞
    務而受有監督者均係受僱人。」，此有最高法院五十七年度台上字第一六六三號
    判例可資參照。經查：本件被告乙○○所駕駛之Ｖ４－三二０營小客車乃登記為
    光華公司所有等情，既為被告光華公司所不爭，而前開營小客車上漆有被告光華
    公司標誌等情，復經證人劉文河於九十年三月一日到庭結證無訛在卷，準此，該
    營小客車外觀上既屬被告光華公司所有，且於依一般情形被告光華公司非不得就
    該營小客車之實際駕駛人為監督之情形下，即應令被告光華公司與被告乙○○就
    原告本件之損害依民法第一百八十八條第一項之規定負連帶賠償責任，否則，即
    有坐視被告光華公司享受靠行之利益（如收取靠行費）而無庸負任何責任之不公
    平現象發生，更何況被告光華公司所舉之公路法等相關規定，並未課被告光華公
    司有義務接受劉文河之靠行，被告光華公司既決定接受靠行並收取靠行費，則被
    告光華公司於收取靠行費之後，即應有適當監督駕駛人之義務，該義務復不因被
    告光華公司消極不行使而解消，從而，被告光華公司所辯被告乙○○與其並無僱
    傭關係，其不用負連帶賠償責任云云，尚不足採。
  (2)本件被告所應負連帶賠償之金額如下：
  １、醫療費用：七萬零六百四十四元  (62244+8400=70644)：原告請求車禍事故迄
      九十年二月五日止之醫療費用六萬六千五百二十元，固提出單據一份為證，惟
      經扣除健保給付及八十九年十月三十一日所支出之證明書費後一百元，應僅有
      六萬二千二百四十四元，其逾該部分之主張並無理由。原告雖另主張往後二年
      須再開刀五次並應為復健及門診治療，須另行支出醫療費用十五萬元云云，惟
      經命原告舉證，原告既無法舉證（詳九十年五月二十五日筆錄），準此，即無
      法認有支出該醫療費用之必要，該部分亦無理由。至原告所主張之計程車費二
      十三萬八千六百元部分，既未據其提出任何支出之單據，即難認原告該部分之
      主張確屬其所實際受有損害之範圍，更何況其中之二十二萬六千八百元部分，
      係基於原告無法舉證之「往後二年須再開刀五次並應為復健及門診」事實所為
      之主張，是原告該計程車費之主張，即無理由，應予駁回。至原告所支出之輪
      椅、助行器、手架等費用八千四百元部分，既據其提出發票一份為證，經參考
      原告所受傷勢，本院認確有必要，是該部分自應由被告連帶賠償。
  ２、看護費八萬八千元：查原告本件車禍發生後，總計住院四十四天等情，既為被
      告所不爭，經核原告手術之情形，本院因認原告手術期間，實有僱請全天看護
      以確保其安全之必要，經參酌目前全天看護每日收費約為二千元之行情（被告
      光華公司雖抗辯該標準過高，惟既未據其提出相對標準可供本院參酌，應認該
      標準尚非過高），認被告應連帶賠償原告看護費用八萬八千元。至原告另主張
      之七萬元部分，亦係基於無法舉證之「往後二年須再開刀五次並應為復健及門
      診」事實，原告該部分之主張，即無理由，應予駁回。
  ３、機車損失部分：應予駁回。查本件機車並非原告所有等情，既有行車執照影本
      一份在卷可資佐證，並為兩造所不爭，準此，原告對該機車即無何權利可言，
      原告即不得以機車損毀為由，向被告請求連帶損害賠償。
  ４、薪資損失二萬八千二百四十八元：經查原告本件車禍受傷僅住院四十四天等情
      ，既如前述，則原告實際受有不能工作損害之日數應僅有四十四天，原告雖提
      出輕度肢障證明等文件，並主張工作損失為五十八萬零一百三十元，但查：依
      原告所提之診斷證明書所示，除能證明原告確有開刀住院之事實外，既無法證
      明原告所應停止工作休養之時間，復無法證明原告開刀後必然喪失工作能力且
      必然受有工作損失，是原告受有工作損失之日數應為四十四天。再查：依原告
      所提附卷之扣繳憑單所示，原告八十八年度之工作收入為十萬零四千七百二十
      三元，經除以其實際工作日數一百六十三日（即五個月又十日），其每日工作
      收入應為六百四十二元（小數點以下四捨五入）。經乘以原告實際無法工作之
      四十四日，原告所受有之工作損失應為二萬八千二百四十八元。原告逾該部分
      之主張，尚屬無據，應予駁回。
  ５、精神慰藉金八十萬元：查原告受傷迄今前後住院達四十四日，施行手術達三次
      ，且因而受有輕微肢體障礙之不使，肉體、精神受極大痛苦，本院斟酌實際情
      況，及兩造之身分、地位，原告請求二百十萬元，本院認尚屬過高，應予核減
      為八十萬元，方屬公允，逾此數額之請求，為無理由。
  ６、綜上所述，原告請求之金額應准許者，為醫藥費七萬零六百四十四元、增加生
      活上之需要之看護費八萬八千元、工作損失二萬八千二百四十八元、精神慰藉
      金八十萬元，共計九十八萬六千八百九十二元，其計算方式如下：
      (70644+88000+28248+800000=986892) 。至被告光華公司抗辯原告應向被告乙
      ○○所投保強制險之保險公司理賠部分，既未據被告提出乙○○曾投保強制責
      任險之證明，且該保險費之理賠權應如何行使，究屬原告之權利，尚無由被告
      光華公司置喙之理，是其該部分之抗辯，亦委無理由。
  (3)從而，原告本侵權行為之法律關係，請求被告連帶賠償九十八萬六千八百九十二
    元部分，即有理由而應准許，至原告超過該部分之請求，或屬不能證明，或因精
    神慰藉金之請求過高而無理由，而應予駁回。
、原告陳明願供擔保，聲請宣告假執行，被告光華公司陳明願供擔保免假執行，經
    核原告勝訴部份，合於法律之規定，爰分別酌定相當之擔保金額宣告之；至原告
    其餘假執行之聲請，因訴之駁回而失所依附，不予准許。
肆、本件事證已明，兩造其餘主張及陳述，俱不影響本判決之結果，乃不一一論列，
    附敘明之。
伍、結論：本件原告之訴，為一部有理由，一部無理由，依民事訴訟法第三百八十五
    條第一項前段、第七十九條但書、第八十五條第二項、第三百九十條第二項、第
    三百九十二條，判決如主文。
中      華      民      國    九十      年      六      月     十五     日
                                       民事第五庭法      官  詹駿鴻
右為正本係照原本作成
如對本判決上訴，須於判決送達後廿日內向本院提出上訴狀
中      華      民      國    九十      年      六      月     十五     日
                                                 法院書記官  林淑玉


司法院資訊處製作；財團法人民間司法改革基金會備份。
